【裁判字號】    99,易,12
【裁判日期】    991025
【裁判案由】    詐欺
【裁判全文】
臺灣澎湖地方法院刑事判決                99年度易字第12號
公  訴  人  臺灣澎湖地方法院檢察署檢察官
被      告  乙○○
            甲○○
上列被告因詐欺案件，經檢察官提起公訴（98年度偵字第422號
），本院判決如下：
    主    文
甲○○犯詐欺得利罪，計貳罪，各處有期徒刑陸月，如易科罰金
，均以新臺幣貳仟元折算壹日。應執行有期徒刑拾月，如易科罰
金，以新臺幣貳仟元折算壹日，緩刑肆年，並應向行政院農業委
員會漁業署支付新臺幣伍拾肆萬元。
乙○○無罪。
    事    實
一、甲○○自民國96年年底至97年年底之期間，受「聖海利號」
    漁船實際船主陳高理之僱用，擔任船長，負責所有船務運作
    ，含駕駛漁船、販賣漁獲、申購優惠漁船用油等事項，其明
    知：（一）依法領有漁業證照之漁業人於國內購買漁業動力
    用油作漁業使用，依法免徵貨物稅、營業稅，並享有優惠油
    價之補貼款（見漁業動力用油優惠油價標準第4條）；（二
    ）20噸以上之漁船，除別有規定外，原則上自95年12月31日
    前，均應裝設航程紀錄器（Voyage Data Recorder；下稱
    VDR，見漁業動力用油優惠油價標準第5條），而VDR 於裝設
    後不得任意自行拆卸，以確保所記錄內容係該漁船海上作業
    時數；（三）裝設VDR之漁船，按VDR記錄之作業時數，並依
    據下述標準計算優惠漁業動力用油量：1.主機甲種用油（指
    供漁船柴油機使用之柴油）部分，以0.19公升X馬力數X作業
    時數；2.副機用油部分，有冷凍機者，以0.19公升X馬力數
    X作業時數；無冷凍機，則以0.11X馬力數X作業時數（見漁
    業動力用油優惠油價標準第7條）；（四）以不實證件，偽
    造、變造航程資料及從事非漁業行為購買優惠漁業動力用油
    ，漁業人應繳回該違規航次漁業動力用油之貨物稅、營業稅
    及優惠補貼款（見優惠油價標準第13條第1款、第4款及第7
    款）等事項。
二、甲○○基於意圖為自己不法所有之犯意，以將原裝設在漁船
    上之VDR拆下，移置安裝在另不詳漁船上，使另不詳漁船將
    代跑所得之航程，記錄在「聖海利號」漁船VDR內之方式，
    虛以取得不實作業時數，再以各該不實之作業時數，分別於
    97年4月24日、97年6月25日，至中國石油公司澎湖馬公漁船
    加油站申購漁業用油，提供上開之VDR航程記錄供加油站不
    知情之人員，由站內所裝設之航程讀取器讀取後，誤認「聖
    海利號」漁船之VDR內所記載之不實作業時數係屬真實，而
    陷於錯誤，依該不實之作業時數，按照前述標準給予該漁船
    漁業動力優惠用油，甲○○因此各詐得相當於新臺幣（下同
    ）264,834元、217,668元，合計482,702元之不法利益。（
    又上開2次加油地點均在澎湖縣，依離島建設條例之規定，
    免計營業稅，故無免營業稅之利得，相關加油日期、加油地
    點、總加油量、相當補助金額之不法利益數額，均詳如附表
    所示）。
三、案經行政院海岸巡防署南部地區巡防局移送臺灣澎湖地方法
    院檢察署檢察官偵查起訴。
    理    由
壹、有罪部分：
一、訊據被告甲○○固坦承其於96年年底至97年年底期間擔任「
    聖海利」號漁船之船長，但矢口否認上開犯行，辯稱：伊並
    未拆卸過船上VDR，不知道VDR航跡為何與關簿不合等語。經
    查：
（一）按VDR之定位方式係採用「全球定位系統（即GPS）」，有
      ：全天候，不受任何天氣影響；全球覆蓋（高達98％）；
      三維定點定速定時高精準度；快速、省時、高效率；應用
      廣泛、多功能；可移動定位等六大特點；且VDR所採用之
      GPS模組晶片為普旺科技有限公司所提供之ZX4120 GPS模組
      晶片，其定位精準度在7公尺以內，圓周誤差率（即CEP，
      為彈道學中測量武器系統精準度之項目，乃指以目標為圓
      心畫一個圓圈，如果武器命中此圓圈的機率最少有一半，
      則此圓圈的的半徑就是圓形公算誤差）90％，亦即此款晶
      片模組有90％的定位點會在7公尺範圍內，有漁業署98年6
      月30日漁二字第0981322197號函及所附「漁船航程紀錄器
      定位原理及精準度報告」附卷可考；參以本院前受理97年
      度易字第82號同類型詐欺案件時，為瞭解VDR之準確度，曾
      於98年9月28日上午9時，由本院、地檢署、刑警隊、海巡
      署（艇上配備固定式衛星定位機具）、漁業署人員及該案
      被告、辯護人，在馬公第三漁港會合（分兩組即「天順利
      號」漁船、海巡署船舶），「天順利號」船上原已裝有VDR
      壹台（CTP-FA1059）、雷達一台及衛星定位機具（型號：
      GPS PLOTTER/SOUNDER YFV-10GPIV）貳台，船隻出發前，
      漁業署人員於9時30分許，開始於「天順利」號漁船架設安
      裝所攜帶之VDR兩台（CTP-FA0888、0889）及衛星定位設備
     （Furuno牌，型號：DGPS GP-37）一台，漁業署所裝設之
      Furuno並直接連線其一併帶來之手提式筆電，能即時讀出
      並紀錄船隻航行經緯度等，船舶實際出發時間為：98年9月
      28日上午9時52分，兩船間保持相當距離併行，前往白沙鄉
      大倉島，在抵達大倉島前，分別於該日上午10時24分、10
      時50分及11時08分，均在海上同時定點停船一次，時間各
      約5分鐘，比對海巡署、「天順利」號漁船及漁業署之衛星
      定位機具之結果，三者所顯示之經緯度一致，嗣於上午11
      時58分許，兩船航抵大倉島，漁業署人員於大倉派出所當
      場解讀其所攜之VDR（2台）及Furuno定位儀器之數據，並
      經當場攝影、列印航跡圖，另於下午3時20分許，「天順利
       」號漁船將中油之可攜式設備連接船上VDR，讀取該日實
      際航行紀錄，並於3時23分許讀取完成，隨後並列印航跡圖
      ，經比對VDR之紀錄，均與其他衛星定位機具所顯示之紀錄
      相符，並未出現VDR有何不準確等異常情事，此有本院勘驗
      筆錄附於上開案件可稽，足見漁業署裝設漁船上VDR之準確
      性甚高，可以信賴。
（二）本件經比對系爭漁船在港時間及漁業署提供之VDR航跡圖後
      （詳見警詢卷所附之機漁船進出港檢查表、VDR航跡圖），
      該漁船於下列時段：97年4月21日8時20分至4月23日11
      時24分；97年4月23日12時27分至4月24日15時58分；
      97年6月24日18時53分至6月26日12時44分，理應在港，
      VDR航跡圖卻顯示該漁船在外海航行，而有海上航行之長一
      航跡，是以上開時段之作業時數，均非屬該漁船之實際作
      業時數。被告甲○○既為該漁船之船長，自承負責該漁船
      實際之船務運作，包括駕駛漁船、捕撈魚獲及申購優惠漁
      船用油，若非其將漁船之VDR拆卸並安裝在不詳漁船上，
      實無法合理解釋此種「漁船應在港，卻仍有海上航行之長
      一航跡」之情形，自足以論定被告甲○○係將原裝設在漁
      船上之VDR拆下，移置安裝在不詳漁船上，使該不詳漁船
      將代跑所得之航程記錄在系爭漁船之VDR中，以取得前述
      不實作業時數。被告甲○○虛偽取得VDR航程記錄，不實
      增加漁船作業時數，而據以加油，顯然具有詐購漁業動力
      用油獲利之犯意。
（三）檢察官雖認被告甲○○僅獲得相當於甲種漁業動力用油補
      貼款部分之利益，然油氣類貨物，本應依貨物稅條例第10
      條第1項之規定核課稅捐。被告甲○○憑藉上開VDR不實作
      業時數，詐領優惠漁船用油，始得享有免徵貨物稅之利益
      ，是故，此部分仍應計入被告甲○○所詐得利益，附此說
      明。
（四）綜上所述，被告甲○○前述2次詐欺得利犯行，事證明確，
      堪以認定。
二、核被告甲○○所為，均係犯刑法第339條第2項詐欺得利罪。
    其先後2次詐欺得利犯行，犯意各別，應予分論併罰。又檢察
    官雖認被告甲○○僅獲得相當於甲種漁業動力用油補貼款部
    分之利益，然被告甲○○尚獲得關於免稅之利益，已如前述
    ，此部分與已起訴部分有事實上一罪之關係，為起訴效力所
    及，本院自得併予審理。爰審酌被告甲○○身為漁船船長，
    對政府補貼漁船優惠用油之美意不知珍惜，反以虛偽取得
    VDR航程記錄之方式，詐取政府補助優惠漁船用油之利益，
    金額相當於482,702元，及其犯後態度等一切情狀，各量處
    如主文所示之刑，及易科罰金之折算標準，並定其應執行之
    刑暨易科罰金之折算標準。
三、查被告甲○○前未曾因故意犯罪受有期徒刑以上刑之宣告，
    有臺灣高等法院被告前案紀錄表在卷可參，本院考量其詐領
    優惠漁業用油之行為態樣尚屬單純，詐得利益相當於
    482,702 元，其因一時貪慾圖利，偶罹刑典，認被告甲○○
    經此偵審程序，當知警惕，而無再犯之虞，所宣告之刑以暫
    不執行為適當，是依刑法第74條第1項第1款之規定，諭知緩
    刑4年。又本院為兼衡被害人漁業署之權益，考量被告甲○
    ○尚詐得相當於免稅之利益，且司法機關為此耗費資源進行
    偵查、訴追，依據刑法第74條第2項第3款規定，命被告甲○
    ○並應向漁業署支付54萬元，列入作為緩刑之負擔。
貳、無罪部分：
一、公訴意旨略以：被告乙○○係「聖海利號」漁船之船主，其
    基於意圖為自己不法所有之犯意聯絡，與甲○○共同為上述
    詐欺得利犯行，因認被告乙○○共同涉有刑法第339條第2項
    之詐欺得利罪嫌。
二、按犯罪事實應依證據認定之，無證據不得認定犯罪事實；不
    能證明被告犯罪者，應諭知無罪之判決，刑事訴訟法第154
    條第2項、第301條第1項分別定有明文。又事實之認定，應
    憑證據，如未能發現相當證據，或證據不足以證明，自不能
    以推測或擬制之方法，為裁判基礎；且認定不利於被告之事
    實須依積極證據，苟積極證據不足為不利於被告事實之認定
    時，即應為有利於被告之認定；另認定犯罪事實所憑之證據
    ，雖不以直接證據為限，間接證據亦包括在內，然而無論直
    接證據或間接證據，其為訴訟上之證明，須於通常一般之人
    均不致有所懷疑，而得確信其為真實之程度者，始得據為有
    罪之認定，倘其證明尚未達到此一程度，而有合理之懷疑存
    在而無從使事實審法院得有罪之確信時，即應由法院為諭知
    被告無罪之判決，最高法院40年台上字第86號、30年台上字
    第816號、76年台上字第4986號判例意旨參照。
三、公訴人認被告乙○○涉有上開詐欺得利罪嫌，無非被告乙○
    ○為該漁船船主，及該漁船機漁船進出港檢查表、VDR航跡
    圖、漁船歷史購油紀錄等件為主要論據。被告乙○○堅詞否
    認涉有上開犯行，辯稱：伊只是掛名的船主，漁船實際上是
    陳高理在管，船務伊均未過問，對於漁船加油事宜並不知情
    等語。
四、經查：證人陳高理於偵查中證稱：該漁船的錢均是陳高理所
    出，乙○○只是掛名當船主，並未介入船務處理，亦未給乙
    ○○任何好處；證人甲○○則證稱：該漁船平時都是伊在開
    ，伊開船去加油，由陳高理付錢，伊不認識乙○○，只認識
    陳高理等語（本院卷第62-63頁），核與被告乙○○所辯情
    節相符，堪以採信。是故，被告乙○○對於該漁船船務並無
    所悉，自難認其與甲○○有何共同詐欺得利犯行。
五、綜上所述，公訴人所舉前開證據，尚不足使本院達於通常一
    般之人均不致有所懷疑，而得確信被告乙○○涉犯共同詐欺
    得利罪名為真實之程度，致使無從形成有罪之確信，則依罪
    證有疑利於被告之證據法則，即不得遽為不利被告乙○○之
    認定。此外，復查無其他積極證據足資認定被告乙○○有何
    公訴人所指之犯行，依法自應為被告乙○○無罪之諭知。
據上論斷，應依刑事訴訟法第299條第1項前段、第301條第1項，
刑法第339條第2項、第51條第5款、第74條第1項第1款、第2項第
3款、第41條第1項前段，刑法施行法第1條之1，判決如主文。
本案經檢察官李頲翰到庭執行職務。
中    華    民    國    99    年    10    月    25    日
                  刑事庭審判長  法  官  管安露
                                法  官  陳順輝
                                法  官  李宛玲
以上正本證明與原本無異。
如不服本判決應於收受判決後10日內向本院提出上訴書狀，並應
敘述具體理由；其未敘述上訴理由者，應於上訴期間屆滿後20日
內向本院補提理由書(均須按他造當事人之人數附繕本)「切勿逕
送上級法院」。
中    華    民    國    99    年    10     月    25    日
                                書記官  王耀煌
附錄本判決論罪科刑法條：
刑法第339條第2項
意圖為自己或第三人不法之所有，以詐術使人將本人或第三人之
物交付者，處 5 年以下有期徒刑、拘役或科或併科 1 千元以下
罰金。
以前項方法得財產上不法之利益或使第三人得之者，亦同。
前二項之未遂犯罰之。
附表：
┌──┬─────┬───┬────┬────┬────┬───┬────┬────┐
│編號│加油日期  │作業時│購油量（│甲油補貼│補貼款金│免貨物│免貨物稅│補助金額│
│    │          │數（小│公升）  │款（單價│額（元）│稅單價│金額（元│總計（元│
│    │          │時）  │        │，元/公 │        │（元/ │）      │）      │
│    │          │      │        │升）    │        │公升）│        │        │
│    │          │      │        │        │        │      │        │        │
├──┼─────┼───┼────┼────┼────┼───┼────┼────┤
│1   │97.4.24   │242.2 │40,600  │2.533   │102,840 │3.99  │161,994 │264,834 │
│    │          │      │        │        │        │      │        │        │
├──┼─────┼───┼────┼────┼────┼───┼────┼────┤
│2   │97.4.30   │109.4 │33,400  │2.533   │ 84,602 │3.99  │133,266 │217,868 │
├──┼─────┼───┼────┼────┼────┼───┼────┼────┤
│    │          │      │        │        │187,442 │      │295,260 │482,702 │
└──┴─────┴───┴────┴────┴────┴───┴────┴────┘

司法院資訊處製作；財團法人民間司法改革基金會備份。
